【裁判字號】    98,交聲,4610
【裁判日期】    990121
【裁判案由】    交管條例聲異
【裁判全文】
臺灣板橋地方法院刑事裁定            98年度交聲字第4610號
原處分機關  交通部公路總局臺北區監理所板橋監理站
異  議  人
即受處分人  甲○○
上列異議人即受處分人因違反道路交通管理處罰條例案件，對於
交通部公路總局台北區監理所板橋監理站於民國98年12月18日以
板監裁字第裁41—C00000000 號違反道路交通管理事件裁決書所
為之處分聲明異議，本院裁定如下：
    主  文
原處分撤銷。
甲○○汽車駕駛人，駕駛汽車經測試檢定酒精濃度超過規定標準
，處吊扣駕駛執照拾貳個月，並應接受道路交通安全講習。
    理  由
一、原處分意旨略以：異議人即受處分人甲○○騎乘車牌號碼GK
    O —776 號重型機車，於民國98年11月7 日23時48分許，行
    經臺北縣泰山鄉○○○路、楓江路46巷口時，因有飲酒後酒
    精濃度經測試結果為每公升0.87毫克而仍駕車之違規事實，
    經臺北縣政府警察局新莊分局交通分隊警員當場攔停，以受
    處分人違反道路交通管理處罰條例第35條第1 項第1 款規定
    而掣單舉發，受處分人向原處分機關提出申訴，經原處分機
    關仍認受處分人確有前開違規行為後，乃依道路交通管理處
    罰條例第35條第1 項第1 款規定，裁處異議人罰鍰45,000元
    ，並吊扣駕駛執照12個月，另依同條例第24條第1 項第2 款
    之規定施以道路交通安全講習。
二、異議意旨略以：緩起訴處分已令伊對國庫支付30,000元，希
    望能免再繳45,000元，爰依法聲明異議等語。
三、
  (一)按受處分人，不服主管機關所為之處分，得於接到裁決書之
    翌日起二十日內，向管轄地方法院聲明異議；又交通法庭認
    為聲明異議有理由者，應以裁定將原處分經聲明異議部分撤
    銷，並自為裁定，道路交通管理處罰條例第87條第1 項及道
    路交通案件處理辦法第20條分別定有明文。次按汽車駕駛人
    飲用酒類或其他類似物後其吐氣所含酒精濃度超過每公升0.
    25毫克以上，不得駕車；汽車駕駛人，駕駛汽車經測試檢定
    有酒精濃度超過規定標準者，處新臺幣（下同）15,000元以
    上60,000元以下罰鍰，並當場移置保管該汽車及吊扣其駕駛
    執照一年；汽車駕駛人有第35條第1 項規定之情形者，應接
    受道路交通安全講習，分別為道路交通安全規則第114 條第
    2 款、道路交通管理處罰條例第35條第1 項第1 款及第24條
    第1 項第2 款定有明文。
  (二)次按，行政罰法於94年2 月5 日公布、95年2 月5 日施行，
    該法第26條規定：「一行為同時觸犯刑事法律及違反行政法
    上義務規定者，依刑事法律處罰之。但其行為應處以其他種
    類行政罰或得沒入之物而未經法院宣告沒收者，亦得裁處之
    。前項行為如經不起訴處分或為無罪、免訴、不受理、不付
    審理之裁判確定者，得依違反行政法上義務規定裁處之。」
    即所謂一事不二罰原則，究其立法理由，一行為同時觸犯刑
    事法律及違反行政法上義務規定時，由於刑罰與行政罰同屬
    對不法行為之制裁，而刑罰之懲罰作用較強，故在處罰目的
    相同且處罰方式相同時，若依刑事法律處罰，即足資警惕時
    ，實無一事二罰再處行政罰之必要；且刑事法律處罰，由法
    院依法定程序為之，較符合正當法律秩序，應予優先適用，
    故同時觸犯刑事法律及違反行政法上義務規定之行為，行政
    機關得否科以與刑罰相類之行政罰處罰，端視該行為之刑事
    訴追或審判程序終局結果而定，在刑事訴追、審判程序尚未
    終局確定前，行政機關自不得逕予裁罰；至於罰鍰以外之沒
    入或其他種類行政罰，因兼具維護公共秩序之作用，為達行
    政目的，行政機關仍得併予裁處。故汽車駕駛人酒後駕車時
    ，如同時觸犯刑法第185 條之3 之公共危險罪者，道路交通
    主管機關除依上開行政罰法第26條第1 項但書規定，處以其
    他種類行政罰外，關於行政罰鍰部分，即應依行政罰法第26
    條、道路交通管理處罰條例第10條等規定移送地方法院檢察
    署處理，其後非有行政罰法第26條第2 項所定不起訴等事由
    ，不得再依道路交通管理處罰條例第35條第1 項第1 款規定
    ，裁處行為人罰鍰。再依刑事訴訟法第253 條之3 第1 項之
    規定，有該條文明列之情形時，緩起訴處分於緩起訴期間內
    ，檢察官得依職權或依告訴人之聲請撤銷原處分，繼續偵查
    或起訴。據此可徵經檢察官為「緩起訴」處分者，於「緩起
    訴」之猶豫期間內，最終是否會被檢察官提起公訴，猶懸而
    未定，亦即「緩起訴」處分於猶豫期間內尚未具有實質之確
    定力，檢察官仍得根據上開規定依職權或依告訴人之聲請，
    將被告「緩起訴」處分撤銷。而行政罰法第26條明定一事不
    二罰原則，且應受行政罰之行為如經不起訴處分或為無罪、
    免訴、不受理、不付審理之裁判「確定」者，始得依違反行
    政法上義務規定裁處之，並未包括「緩起訴」處分在內，雖
    「緩起訴」處分之最終使被告免於刑事訴追之效果與「不起
    訴」處分之效果相同，惟依行政罰法第26條第2 項之立法意
    旨，亦必須待緩起訴處分實質確定時，被告才最終地確定免
    於受刑事訴追，原處分機關始得為行政裁罰，亦即在緩起訴
    期間內即猶豫期間期滿前，該緩起訴處分仍有被撤銷之可能
    ，此時原處分機關若依法為行政裁決，將使受處分人有同時
    遭受行政處罰及刑事訴追之危險，顯與行政罰法第26條規定
    之立法意旨相違背。準此，自行政罰法第26條規定立法意旨
    為有利於行為人之解釋，應認應受行政裁罰之行為，關於罰
    鍰部分，同一事實如經緩起訴處分確定者，亦有行政罰法第
    26條明定一事不二罰原則之適用。至酒後駕車經檢察官為緩
    起訴處分，並命駕駛人向公益團體或國庫捐款者，駕駛人係
    履行檢察官為緩起訴處分命令，此等命令名義上雖非刑罰，
    但仍是一種特殊的處遇措施，造成駕駛人之財產減少或義務
    增加，性質上亦屬干預人民自由之處分，與刑事制裁無異，
    實質上則為刑事處罰，性質上自屬於處分金，與罰金無異（
    臺灣高等法院暨所屬法院96年法律座談會刑事類提案第36號
    亦同此見解）。是原處分認緩起訴乃為附條件之不起訴處分
    ，亦即是不起訴處分之一種，即逕依行政罰法第26條第2項
    規定處理，而未慮及前述緩起訴期間是否期滿等節，容有未
    恰，先此敘明。
四、經查，本件異議人於舉發通知單所載時地，酒醉騎乘上開機
    車，經警測其呼氣中酒精濃度達每公升0.87毫克乙情，為異
    議人所不爭執，復有臺北縣政府警察局北縣警交大字第C000
    00000 號舉發違反道路交通管理事件通知單及酒後時間確認
    單等各1 紙附卷可稽，足認異議人騎乘重型機車經測試檢定
    酒精濃度超過規定標準之違規行為，堪以認定。而異議人同
    一酒後駕車之行為，因同時觸犯刑法第185 條之3 之公共危
    險罪，亦遭移送臺灣板橋地方法院檢察署檢察官偵辦，經該
    署檢察官於98年11月12日以98年度速偵字第6725號為緩起訴
    處分，緩起訴期間為1 年（緩起訴期間自98年11月24日起至
    99年11月23日止），異議人應於收受緩起訴處分命令通知書
    後，自99年1 月3 日起至99年4 月3 日止，向國庫繳交緩起
    訴處分金30,000元，並自99年1 月3 日起至99年9 月23日止
    ，完成法治教育3 小時，再經依職權送臺灣高等法院檢察署
    再議，經臺灣高等法院檢察署檢察官於98年11月24日駁回再
    議確定等情，有臺灣板橋地方法院檢察署98年12月14日函暨
    函附執行緩起訴處分命令通知書、附表各1 紙附卷可憑，並
    經本院依職權調取臺灣高等法院被告前案紀錄表核閱無訛。
    是前開緩起訴處分期間既於99年11月23日始告屆滿，則揆諸
    前揭說明，原處分機關在異議人尚未經終局確定無庸受刑事
    處罰前，逕於98年12月18日裁處罰鍰45,000元部分，即難謂
    適法，應予撤銷，此部分應俟上開緩起訴處分期間屆滿而受
    處分人確定是否受刑事追訴、處罰後，再由行政機關另為適
    法之處分，本院不自為裁定。至於原處分依道路交通管理處
    罰條例第35條第1 項第1 款、第24條第1 項第2 款之規定，
    另對異議人裁處吊扣駕駛執照12個月及接受道路交通安全講
    習部分，異議人雖未於聲明異議狀中明確陳明對此部分裁罰
    之意見，惟此部分處分係原處分機關基於前開單一之違規行
    為所為處分之一部，異議人對於其中之罰鍰既已表明不服之
    旨，自應認其已對該案之處分全部聲明不服，本院自應併予
    審究。揆諸前開規定及說明，此二部分之處分係屬罰鍰以外
    之其他種類行政罰，係屬為達成遏止酒後駕車之不法行為，
    維護道路交通用路權人之安全法益等行政目的所必要之不利
    處分，因兼具維護公共秩序之作用，為達行政目的，是原處
    分機關就此部分之併予裁處，於法並無不合。
五、綜上所述，異議人確有於前揭時間、地點，飲酒後騎乘機車
    之違規行為，原處分機關依前揭道路交通管理處罰條例第35
    條第1 項1 款及第24條第1 項第2 款之規定，裁處異議人吊
    扣駕駛執照12個月及施以道路交通安全講習之其他種類行政
    裁罰部分，於法並無不合。惟原處分機關在緩起訴處分尚未
    實質確定前，逕依道路交通管理處罰條例第35條第1 項第1
    款規定裁罰異議人罰鍰45,000元部分，顯與行政罰法第26條
    第1 項前段、第2 項之規定意旨有違，即有可議，然本件酒
    後駕車為一個違規行為，罰鍰、吊扣處分及施以道路交通安
    全講習部分無從區分，從而，應認異議人提起本件異議為有
    理由，本院自應將原處分撤銷，自為裁罰如主文第2 項所示
    ，以期適法。至罰鍰部分應由原處分機關俟上開緩起訴期間
    屆滿後，依異議人是否經撤銷緩起訴並受刑事追訴處罰之情
    形，暨參酌道路交通管理處罰條例第35條第8 項所定「經裁
    判確定處以之罰金低於本條例第92條第4 項所訂最低罰鍰基
    準規定者，應依本條例裁決繳納不足最低罰鍰」之意旨，另
    為適法之處理，併此敘明。
六、據上論斷，應依道路交通案件處理辦法第20條前段，裁定如
    主文。
中    華    民    國    99    年    1     月    21    日
                  交通法庭    法  官  鄭凱文
以上正本證明與原本無異
如不服本裁定應於送達後5日內向本院提出抗告狀
                              書記官  陳筱惠
中    華    民    國    99    年    1     月    21    日

司法院資訊處製作；財團法人民間司法改革基金會備份。
